福建金門地方法院民事判決　　　　　　　　　　　九十年度簡上字第六號
　　上　訴　人　丙○○
　　訴訟代理人　乙○○
　　被上訴人　　金門縣政府
　　法定代理人　甲○○
　　訴訟代理人　丁○○
右當事人間請求確認土地所有權登記請求權存在事件，上訴人對於中華民國九十年八
月十五日本院金城簡易庭八十九年度城簡字第三七號第一審判決提起上訴，本院判決
如左：
    主  文
上訴駁回。
第二審上訴費用由上訴人負擔。
    事  實
壹、上訴人部分
一、聲明
（一）、原判決廢棄。
（二）、確認上訴人就坐落金門縣金湖鎮○○○段四七號土地時效取得所有權請求權
        存在。
（三）、被上訴人應將坐落金門縣金湖鎮○○○段四七號土地所有權移轉登記予上訴
        人，並將該土地交付與上訴人。
二、陳述
（一）、原審判決略以上訴人於原審主張系爭土地四七號為祖先留下之產業，土地重
        劃後雖分為四七、四八兩地號，地籍圖上仍載為上訴人所有，而系爭土地在
        六十年四月間卻以劃餘地之原因，登記為被上訴人所有，固非無據，但上訴
        人為系爭土地之原所有權人，只能申請歸還，不得再以時效取得為由，確認
        時效取得所有權登記之請求權存在云云，駁回上訴人在原審之起訴。
（二）、按民事訴訟法第二百五十五條第一項第二、三款之變更或追加原訴訟而其請
        求之基礎事實同一者或擴張應受判決事項之聲明者，應予許可；在第二審亦
        有其適用，同法第四百四十六條第一項定有明文。上訴人茲據前揭規定，依
        相同之基礎事實，擴張請求上訴第三項之聲明，合先敘明。
（三）、次按占有之繼承人或受讓人，得就自己之占有，或將自己之占有與其前占有
        人之占有合併，而為主張，民法第九百四十七條第一項定有明文。查上訴人
        既繼承祖產而繼續占有，自得與前占有人一併主張，前占有人以具有之取得
        時效所有權利，上訴人亦得一併加以主張，此權能既為被上訴人所否認，則
        上訴人訴請確認之，與法即屬有據，原審遽加駁回，自有未當。
（四）、再查被上訴人既誤將上訴人之前揭四七號土地以劃餘地之原因，登記為被上
        訴人所有，則依金門馬祖東沙南沙地區安全及輔導條例第十四條之一第一項
        前段之規定，上訴人之土地非有有償徵收而登記為被上訴人所有，自得依據
        前述之規定，請求被上訴人歸還，並取得所有權。上訴人爰依上訴第三項聲
        明請求被上訴人歸還並交付系爭土地，即依法有據。
貳、被上訴人部分
一、聲明
    駁回上訴人之上訴。
二、陳述
（一）、緣座落金門縣金湖鎮○○○段四七地號土地，面積合計一千平方公尺，為被
        上訴人於六十年四月六日登記取得所有權，而上訴人於八十六年間依當時有
        效之金門馬祖東沙南沙地區安全及輔導條例（下簡稱安輔條例）第十四條之
        一第一項之規定，主張其占有期間係自民國（下同）五十年一月十日至六十
        年四月五日止共為十年，並經金門縣地政事務所以八十八年七月十五日（八
        八）地登字第二九四三號公告，公告起迄日期為八十八年七月二十日至八十
        九年月十九日止，嗣因原告主張時效取得所有權並非事實，被上訴人乃於上
        開公告期間內依法提出異議，經金門縣地政事務所所設之異議處理小組於八
        十九年九月五日辦理調處，調處結果確認因時效中斷即不准申請人之申請如
        金門縣地政局送之（八九）府地字第八九三八四九九號函。
（二）、本案土地位於太湖重劃區，係前經被上訴人辦理土地重劃後，並以劃餘地，
        辦理第一次所有權登記，屬有償取得，非屬安輔條例第十四條之一第一項所
        稱原所有權人或合於民法規定時效完成，得辦理歸還或取得所有權之適用，
        復查，案內土地於五十七年即由被上訴人相關單位施工整地，於整地期間，
        根本無法種植農作物及佔領使用，故上訴人所主張之時效不僅中斷，且所主
        張依占有時效取得，顯非適法，亦非事實，請查明依法予以駁回。
（三）、承上，系爭土地原為未登記土地，後基於農業整體開發等需要，於五十六年
        由本府投資經費辦理農地重劃區，始於六十年四月十五日以劃餘地辦理所有
        權第一次登記，公告期間：五十六年十一月七日至五十七年十二月六日，計
        二個月，重劃完竣日期為五十七年九月二十日，詳如附農地重劃資料；另本
        案土地重劃前為未登記土地，並無他人使用，且既列入五十六年太湖農地重
        劃區範圍，於施工整地期間，他人根本無法占有使用，復經核對重劃前、後
        之地籍圖坵形業已改變，故上訴人主張占有時效取得，核與民法第七百七十
        條之規定不符。
    理   由
甲、程序方面：
一、按民事訴訟法第二百五十五條第一項第二、三款之變更或追加原訴訟而其請求之
    基礎事實同一者或擴張應受判決事項之聲明者，應予許可；在第二審亦有其適用
    ，同法第四百四十六條第一項定有明文。本件上訴人於原審起訴確認上訴人就坐
    落金門縣金湖鎮○○○段四七號土地時效取得所有權請求權存在，嗣於本院庭訊
    時追加被上訴人應將坐落金門縣金湖鎮○○○段四七號土地所有權移轉登記予上
    訴人，並將該土地交付與上訴人，核其性質應屬訴訟標的之追加，惟亦無礙被上
    訴人之防禦及訴訟之終結，況被上訴人於上訴人為此追加後，並無異議，而為本
    案之言詞辯論，應予准許。
二、上訴人上訴時被上訴人之法定代理人為陳水在，於訴訟進行中法定代理人變更為
    甲○○，有被上訴人提出之函金門縣政府函一件附卷可參，訴訟程序依法由甲○
    ○承受訴訟。
乙、實體方面：
一、上訴人於原審主張系爭土地四七號為祖先留下之產業，土地重劃後雖分為四七、
    四八兩地號，地籍圖上仍載為上訴人所有，而系爭土地在六十年四月間卻以劃餘
    地之原因，登記為被上訴人所有，上訴人為系爭土地之原所有權人，被上訴人既
    誤將上訴人之前揭四七號土地以劃餘地之原因，登記為被上訴人所有，則依金門
    馬祖東沙南沙地區安全及輔導條例第十四條之一第一項前段之規定，上訴人之土
    地非有有償徵收而登記為被上訴人所有，自得依據前述之規定，請求被上訴人歸
    還，並取得所有權並請求被上訴人歸還並交付系爭土地等語，被上訴人則以本案
    土地位於太湖重劃區，係前經被上訴人辦理土地重劃後，並以劃餘地，辦理第一
    次所有權登記，屬有償取得，非屬安輔條例第十四條之一第一項所稱原所有權人
    或合於民法規定時效完成，得辦理歸還或取得所有權之適用，復查，案內土地於
    五十七年即由被上訴人相關單位施工整地，於整地期間，根本無法種植農作物及
    占有使用，故上訴人所主張之時效不僅中斷，且系爭土地原為未登記土地，後基
    於農業整體開發等需要，於五十六年由金門縣政府投資經費辦理農地重劃區，始
    於六十年四月十五日以劃餘地辦理所有權第一次登記，公告期間：五十六年十一
    月七日至五十七年十二月六日，計二個月，重劃完竣日期為五十七年九月二十日
    ，詳如附農地重劃資料；另本案土地重劃前為未登記土地，並無他人使用，且既
    列入五十六年太湖農地重劃區範圍，於施工整地期間，他人根本無法占有使用，
    復經核對重劃前、後之地籍圖坵形業已改變，故上訴人主張占有時效取得，核與
    民法第七百七十條之規定不符。
二、按農地重劃後分配於原土地所有權人之土地，自分配確定之日起，視為其原有土
    地，農地重劃條例第二十七條訂有明文，本件系爭土地原為未登記土地，後基於
    農業整體開發等需要，於五十六年由金門縣政府投資經費辦理農地重劃區，此兩
    造所肯認，並有金門縣太湖農地重劃區第一、二工區土地所有權人原有土地與新
    劃配土地對照清冊一份附卷足參，應堪信為真實。又被上訴人辯稱系爭土地始於
    六十年四月十五日以劃餘地辦理所有權第一次登記，公告期間：五十六年十一月
    七日至五十七年十二月六日，計二個月，重劃完竣日期為五十七年九月二十日之
    情，並提出五十七年五月二十五日金門縣政府公告（57）府踐字第0099號公告一
    紙，上訴人雖對此亦不否認，惟另辯稱當時向金門縣政府申請二筆土地，為金門
    縣太湖劃段四十七地號土地與新頭段二一一號（原地號是太湖劃字二五六號），
    其中一筆新頭段二一一地號土地已經聲請並登記為所有權人，此為被上訴人所否
    認，辯以系爭土地係於六十年四月十五日以劃餘地辦理所有權第一次登記，不符
    合金馬安輔條例之要件，上訴人自不得以民法上占有時效而取得登記為所有權。
    是以，本件首應論究為系爭土地是否符合金馬安輔條例第十四條之一之要件？
三、法院之判斷：
  １、按金門地區之土地，於實施戰地政務期間，非因有償徵收登記為公有者，原土
      地所有人或合於民法規定時效完成取得請求登記所有權之人或其繼承人，得於
      安輔條例施行之日起三年內，檢具有關權利證明文件，向土地所在地管轄地政
      機關申請歸還或取得所有權，同法第十四條之一第一項定有明文。是合於上開
      規定得申請歸還原土地或取得登記為所有權人者，除該土地被登記為公有係在
      戰地政務實施期間，非因政府有償徵收外，必須在登記為公有之時，申請人即
      取得所有權，或已符合民法不動產時效取得之規定，因所占有使用之土地被登
      記為公有而喪失請求登記為所有人之權利，始得於施行之日起三年內檢具有關
      權利證明文件，向地政機關為申請。而所謂「權利證明文件」，於依安輔條例
      第十四條之一第一項係指能證明確係因軍事原因喪失占有前持有之契據、或足
      以證明取得所有權之有關文件、已依民法完成時效取得之證明文件或占有期間
      土地四鄰之土地所有權人二人以上之保證書，此為金門馬祖東沙南沙地區土地
      歸還或取得所有權登記審查辦法第四條第一項前段所明定。
  ２、本件上訴人雖主張系爭土地從其祖先開始即耕種迄今，按依金馬安輔條例第十
      四條之一第一項之規定請求登記為所有權人，因金門地區之土地，於實施戰地
      政務期間，非因有償徵收登記為公有者，原土地所有人或合於民法規定時效完
      成取得請求登記所有權之人或其繼承人，得於安輔條例施行之日起三年內，檢
      具有關權利證明文件，向土地所在地管轄地政機關申請歸還或取得所有權，同
      法第十四條之一第一項定有明文。是合於上開規定得申請歸還原土地或取得登
      記為所有權人者，除該土地被登記為公有係在戰地政務實施期間，非因政府有
      償徵收外，必須喪失所有權或占有之原因為「非因有償徵收登記為公有」，按
      本件上訴人在本院庭訊時曾自承，系爭土地是我祖先所有，我父親也有耕作，
      在戰地政務期間一直都有在耕作，並未放棄占有，當時土地重劃之後有發一張
      權狀給我們，我們以為包含四十七號及四十八號，所以在土地重劃之後沒有異
      議等語綦詳，顯見上訴人於土地重劃後因自己之疏忽，而怠向地政機關依農地
      重劃條例之規定向地政機關異議，致喪失登記系爭土地為所有權人之權利，惟
      此與金馬安輔條例第十四條之一所規定之構成要件不合，縱認，當初地政機關
      於農地重劃後分配土地上有過失致上訴人無法取得登記為系爭土地所有權之權
      利，此究非得依金馬安輔條例規定提起訴訟而得到救濟。是以，參酌上開金馬
      安輔條例規定之意旨，本件上訴人之請求，自屬於法無據，原審判決以對於自
      己所有之不動產無從時效取得，逕予駁回上訴人即原告之訴，依其理由雖屬不
      當，而依其他理由認為正當者，應以上訴為無理由。惟綜上所述，上訴人仍不
      得請求登
     記為系爭土地之所有權人，故上訴人指摘原判決不當，應予廢棄改判，為無理
     由，應予駁回。
據上論結，本件上訴為無理由，依民事訴訟法第四百三十六條之一第三項、第四百四
十九條第二項、第七十八條，判決如主文。
中　　　華　　　民　　　國　　九十一　　年　　　八　　　月　　十六　　日
                            福建金門地方法院民事庭
　　　　　　　　　　　　　　　審判長法　官　蕭廣政
                              　　　法　官  朱中和
　　　　　　　　　　　　　　　　　　法　官　顏淑惠
右正本證明與原本無異。
本件不得上訴。
中　　　華　　　民　　　國　　九十一　　年　　　八　　　月　　十六　　日
　　　　　　　　　　　　　　　　　　書記官　許永溪
